【裁判字號】    89,台上,7587
【裁判日期】    891214
【裁判案由】    違反藥事法
【裁判全文】
最高法院刑事判決                              八十九年度台上字第七五八七號
    上  訴  人  甲○○
                乙○○
右上訴人等因違反藥事法案件，不服台灣高等法院中華民國八十七年九月二十二日第
二審判決（八十七年度上訴字第三三○八號，起訴案號：台灣士林地方法院檢察署八
十六年度偵字第九五六五號），提起上訴，本院判決如左：
    主  文
原判決撤銷，發回台灣高等法院。
    理  由
本件原判決認定上訴人甲○○為台北市○○○路○段二六六號十樓「怡如國際有限公
司」（下稱怡如公司）負責人，明知未經核准擅自輸入之藥品為禁藥，未經核准擅自
製造者為偽藥，二者均不得輸入、製造、販賣、轉讓，基於輸入禁藥之概括犯意，先
於民國八十五年一月間，受怡如公司高雄營業處負責人即上訴人乙○○之委託，擅自
從日本輸入未經核准輸入之藥品「肝功能改善劑（LAENNEC LNJ)」二十盒後，在高雄
巿三民區○○路十八號五樓怡如公司高雄營業處，將該禁藥轉讓予乙○○。甲○○並
基於製造偽藥之概括犯意，於同年五月間委託知情之元亨利貞國際實業股份有限公司
（下稱元亨利貞公司）負責人龍又麟（未經起訴）共同以人體胎盤萃取精製成「源胚
」偽藥後，即基於概括犯意，自同年六月起，以「源胚」具有防癌、及一般潰瘍症、
氣喘、神經痛及慢性病調養療效之藥品，在怡如公司以每瓶新台幣（下同）四千五百
元之價格出售予不特定人，且於八十六年三月間起與乙○○共同在怡如公司高雄營業
處售賣該偽藥。其復於同年六月間輸入上開「肝功能改善劑」一盒後，以「肝功能改
善劑」二劑與絲瓜露一大瓶之比例，製造而成偽藥「怡偲胎盤精華液」，擬於售賣上
開偽藥「源胚」時，做為贈品轉讓予不特定之顧客。惟尚未著手轉讓，即遭查獲。乙
○○係怡如公司高雄營業處負責人，明知禁藥及偽藥不得販賣，亦基於概括犯意，自
八十六年三月間起，將甲○○自日本帶回之「肝功能改善劑」禁藥，先後在桃園縣桃
園市○○路○段一八一巷楊麗美住處、上開怡如公司高雄營業處等地，連續三次以每
盒一萬二千元之價格，分別售賣予楊女二盒、四盒、十盒。並自同年三月間起，在該
怡如公司高雄營業處，與甲○○共同售賣偽藥「源胚」予楊麗美等不特定人。嗣因楊
麗美以「肝功能改善劑」注射皮膚有紅腫現象，於同年六月三十日向桃園縣衛生局請
求檢驗，再經高雄市政府衛生局、台北市政府衛生局分別於同年七月十七日及八月十
三日下午二時四十分，在上開怡如公司高雄營業處及怡如公司上址查獲，扣得「源胚
」二瓶、「怡偲胎盤精華液」二盒（內有「肝功能改善劑」四劑）等情。因而撤銷第
一審關於甲○○部分不當之判決，改判依牽連犯，從重論處其共同連續製造偽藥罪刑
及認第一審依數罪併罰之例，分別論處乙○○連續明知為禁藥而販賣、共同連續明知
為偽藥而販賣二罪刑，為無不合，予以維持，駁回乙○○在第二審之上訴，固非無見
。
惟查：(一)稽之卷附資料，上訴人甲○○於偵審中迭稱該「源胚」係其向元亨利貞公司
所購買，原料由該公司進口、包裝，伊係購買成品後銷售（見偵卷第五十一頁背面）
，證人許朝昌、林建村於台北市內湖區衛生所、台北市政府衛生局談話時，均一致證
稱該「源胚」係怡如公司向元亨利貞公司所購入；而另證人即元亨利貞公司職員陳瓊
姿於台北市松山區衛生所談話時亦稱該「源胚」之原料係由元亨利貞公司進口，怡如
公司訂貨時，伊公司再將原料委由同源國際科化股份有限公司一廠填充成膠囊等語（
見偵卷第三、十七、十八頁），且有甲○○提出元亨利貞公司之出貨單在卷足憑（見
一審卷第四十一、四十二頁）。似徵該「源胚」偽藥，係甲○○向元亨利貞公司所購
買，原判決理由引前揭證人之證述為認定甲○○犯罪之論據之一，認該偽藥係其委託
知情之元亨利貞公司負責人龍又麟共同製造，所為認定與上開卷證，尚屬不符。(二)扣
案「怡偲胎盤精華液」，據甲○○於偵審中一再辯稱係絲瓜露，且稱該「怡偲胎盤精
華液」是由一大瓶化妝水及兩瓶肝功能改善劑組合，將該兩瓶肝功能改善劑置於大瓶
化妝水內混合使用等語（見一審卷第五十四頁），酌之行政院衛生署函亦稱該「怡偲
胎盤精華液」製品，依其使用須知，將「LAENNEC LNJ」2MLⅩ2AMP.注射劑加入120ML
液體瓶裝中搖晃均勻使用之等語（見偵卷第四十一頁背面）及扣案該兩盒「怡偲胎盤
精華液」內附有肝功能改善劑四劑，似徵甲○○所辯上詞，尚非無據。則所謂「怡偲
胎盤精華液」，若僅係由使用者自行將盒內所附「肝功能改善劑」與陳某所稱「絲瓜
露」之化妝水混合使用，能否謂該實為絲瓜露之「怡偲胎盤精華液」係屬偽藥，即非
無疑，而有進一步根究明白必要。原審既未將扣案「怡偲胎盤精華液」囑託專業機關
鑑定其成分，逕認其係偽藥，論陳某以製造偽藥罪責，尚嫌速斷。(三)依原判決認定之
事實，甲○○係於八十五年一月間輸入禁藥「肝功能改善劑 （LAENNECLNJ)」，此與
其後於八十六年六月間再度輸入該禁藥「肝功能改善劑」，相距年餘，其二犯罪時間
並無緊接可言，且前者係應乙○○之託，而於輸入後轉讓與黃某，後者則係輸入供自
己製造偽藥之用，二者輸入之原因、動機殊異，能否謂其自始均在陳某預定之犯罪計
畫內，反覆實施，亦非無疑。又甲○○係於八十五年五月間委託元亨利貞公司負責人
龍又麟共同製造偽藥「源胚」，此與其八十六年六月間製造「怡偲胎盤精華液」偽藥
之行為，相距達一年之久，二者猶無時間相接情形。是原判決理由謂甲○○上開二次
輸入禁藥及二次製造偽藥，其時間相接，構成要件相同，乃認係各基於概括犯意所為
，俱依連續犯，論以一罪，此部分適用法則尚屬不當。(四)藥事法第八十三條第一項之
販賣偽藥禁藥罪之成立，係以行為人「明知」為要件。乙○○於原審辯謂該「源胚」
之包裝盒上有進口字號0000000000、衛署字號00000000號及進口
商怡如國際公司之標示，其主觀上相信其係合法藥品，並無明知偽藥情形，此並有卷
附載有上開衛署字號及製造之日商、本國進口代理商之「源胚」說明書足憑（見偵卷
第五頁），似徵所辯尚非全屬無據，此與該「源胚」究係藥品，抑或係健康食品之認
識，要屬兩事。原判決理由僅以其說明書上標示之成分係人體胎盤素，乃認黃某應知
其係藥品，仍予販賣，然並未說明其憑以認定黃某主觀上「明知」為偽藥之證據及心
證理由，猶嫌理由欠備。(五)原判決事實既認甲○○於八十五年一月間，係受乙○○委
託，自日本攜帶未經核准輸入之禁藥「肝功能改善劑」二十盒後，轉讓予黃某。黃某
明知為禁藥，再售予楊麗美，而論以乙○○明知為禁藥而販賣罪。如果無誤，黃某既
明知該「肝功能改善劑」係禁藥，猶未經核准委由甲○○自日本攜帶來台，則其與陳
某就此似有輸入禁藥罪之犯意聯絡及行為分擔情形，此部分公訴人雖未引用起訴法條
，然於起訴事實既已敘及，應認業經起訴，一審判決未予論列，自有已受請求之事項
，未予判決之疏誤，原判決未加糾正，仍予維持，自非適法。(六)按刑事訴訟法第九十
五條第一款規定：「訊問被告應先告知犯罪嫌疑及所犯所有罪名。罪名經告知後，認
為應變更者，應再告知。」此乃被告在刑事訴訟法上應受告知之權利，為行使防禦權
之前提，屬於人民依憲法第十六條所應享有之訴訟基本權，旨在使被告能充分行使防
禦權，以避免突襲性裁判之發生，而維審判之公平。故法院如就起訴效力所及之事實
，認為被告所犯罪名有所增加或變更，即應於審判期日或之前踐行告知之程序；否則
如於辯論終結後，逕行以新增或變更之罪名，論處罪刑，即與上開規定不合，亦違背
憲法第八條第一項所稱「非由法院依法定程序不得審問處罰」之規定，實已剝奪被告
所應享有憲法上正當法律程序之保障，自應認該判決為違法。本件原審於八十七年九
月十五日進行審判程序，其筆錄固記載「審判長法官先對被告告知其犯罪之嫌疑及所
犯所有罪名」，而於其下括弧內則註明「詳如起訴書所載」（見原審卷第四十九頁）
。但本件檢察官起訴書就甲○○自日本輸入「肝功能改善劑」部分，認係犯藥事法第
八十三條第一項之運送禁藥罪；原審論以同法第八十二條第一項之輸入禁藥罪刑，
未於審判期日告知此項變更之罪名，其程序之踐行尤與上開告知義務之規定有悖，其
判決為違背法令。以上或係上訴意旨所指摘，或為本院得依職權調查之事項，應認原
判決有撤銷發回更審之原因。
據上論結，應依刑事訴訟法第三百九十七條、第四百零一條，判決如主文。
中      華      民      國    八十九    年     十二     月     十四     日
                              最高法院刑事第五庭
                                  審判長法官  紀  俊  乾
                                        法官  黃  正  興
                                        法官  陳  東  誥
                                        法官  張  春  福
                                        法官  韓  金  秀
      右正本證明與原本無異
                                              書  記  官
中      華      民      國    八十九    年     十二     月     十九     日


司法院資訊處製作；財團法人民間司法改革基金會備份。
